臺灣高等法院花蓮分院刑事判決　　　　100年度交上訴字第5號
上　訴　人　臺灣臺東地方法院檢察署檢察官
被　　　告　劉家豪
指定辯護人　王丕衍律師
上列上訴人因被告殺人未遂等案件，不服臺灣臺東地方法院98年
度交訴字第22號中華民國100年3月31日第一審判決（起訴案號：
臺灣臺東地方法院檢察署98年度偵字第1874號），提起上訴，本
院判決如下：
    主  文
原判決撤銷。
劉家豪犯不能安全駕駛動力交通工具罪，處拘役四十五日，如易
科罰金，以新台幣一千元折算一日。又殺人未遂，處有期徒刑二
年六月。
    事  實
一、劉家豪於民國98年10月7日凌晨2時35分許，在臺東縣臺東市
    ○○路221號（起訴書誤載為223號）磨坊小築卡拉OK店，與
    友人陳冠宇、豊志龍、潘金福，及其妹劉嘉盈等人餐敘結束
    後，步出店外時，少年蘇○琦、葉○良及羅○玟及劉國賢等
    人騎乘機車前往上開地點尋釁，分別以徒手、持刀與安全帽
    等方式，攻擊當時站店外聊天之陳冠宇、潘金福及劉家豪等
    人。劉家豪被打後，眼鏡掉落地上，欲報警處理，雖可預見
    其於餐敘中飲用啤酒3瓶後，已達不能安全駕駛動力交通工
    具之程度，竟仍基於酒後不能安全駕駛動力交通工具仍駕駛
    之故意，於同日凌晨2時50分許，駕駛車號2190-WV汽車，沿
    同市○○路前往博愛路373號臺東縣警察局臺東分局中興派
    出所，走上階梯到值班台，向值班之警員吳光華報案，說其
    朋友在新生路三角公園那裡被打，請警方處理；其看到吳光
    華用無線電呼叫線上巡邏警員前往處理後，即行下樓駕車離
    去，欲沿同路返回現場。
二、劉家豪開回新生路，快到磨坊卡拉OK尚有一段距離時，前面
    被機車擋住過不去，其亦不想讓對方跑掉，便逆向行駛進入
    對向車道。快到磨坊卡拉OK前面時，因未戴眼鏡，且酒後陷
    於精神耗弱之狀態，視線模糊，以為當時所看到的是陳冠宇
    還在被打，致誤認當時在慢車道上正欲騎機車離去之豊志龍
    、陳冠宇、潘金福及劉嘉盈等人為先前尋釁攻擊之人。其為
    嚇阻並逼迫對方散開，以防免陳冠宇、豊志龍、潘金福及劉
    嘉盈等人繼續遭受攻擊，雖可預見若駕車朝人群疾駛，將可
    能導致他人因遭撞擊而死亡，竟仍基於縱造成他人死亡亦不
    違反其本意之殺人故意，駕駛上開汽車朝位於慢車道上之陳
    冠宇、豊志龍、潘金福及劉嘉盈等人，按喇叭且踩油門加速
    疾駛，進而撞及陳冠宇等四人，致陳冠宇則受有臉部多處裂
    傷、下頷骨骨折及右肩與臀部多處深部裂傷等傷害；豊志龍
    受有左膝膕動靜脈血管損傷、左膝蓋開放性傷口合併左脛骨
    近側骨折等傷害，並因左下肢截肢而受有毀敗左下肢機能之
    重傷害；潘金福則受有頭部外傷蜘蛛膜下腔出血、顏面骨骨
    折、左脛腓骨閉鎖性骨折及身體（除左胸及左上臂以外）多
    處裂傷等傷害；劉嘉盈則受有胸壁及腹壁挫傷等傷害。陳冠
    宇等四人經送醫急救後，倖免於難，未至死亡。
三、劉家豪駕車衝撞後，知道有人被撞倒地，以為被撞的是對方
    ，其車子前方擋風玻璃已碎裂，也不敢下車，旋即基於酒後
    不能安全駕駛動力交通工具仍駕駛之接續犯意，往前開再迴
    轉，循原路再開到中興派出所，下車後站在派出所階梯下方
    ，朝上向吳光華喊說：「我撞人了，快點！快點！」惟未報
    其姓名，吳光華亦未聽清楚劉家豪之喊叫內容，劉家豪隨即
    又駕車沿同路返回現場，趨近一看，始知倒地受傷的是陳冠
    宇等人。緊接著備勤警員陳志賢及巡邏警員王威文、趙為正
    趕往現場處裡，陳志賢及趙為正詢問在場之王天真，知悉劉
    家豪開車撞人後，詢問劉家豪，劉家豪始點頭承認係其所撞
    ，進而於同日凌晨3時40分測得劉家豪呼氣酒精濃度值為每
    公升0.50毫克（換算劉家豪於同日凌晨2時50分許駕駛上開
    小客車當時之呼氣酒精濃度值應為每公升0.566毫克），而
    查悉上情。
四、案經豊志龍、潘金福訴由臺東縣警察局臺東分局報請臺灣臺
    東地方法院檢察署檢察官偵查起訴。
    理  由
壹、證據能力方面
    本判決所引用之證據資料，被告及辯護人於本院均表示同意
    有證據能力。本院審酌該等證據作成時之情況，並無不當情
    事，且與本案待證事實具有相當之關聯性，以之為證據亦無
    不合，依法均應認為有證據能力。
貳、認定事實所憑之證據及理由
一、訊據被告劉家豪矢口否認有何不能安全駕駛動力交通工具及
    殺人未遂犯行，辯稱：伊於案發當日雖有飲酒，然呼氣酒精
    濃度值低於司法實務向來所採認之每公升0.55毫克之標準。
    又伊於第一次報案後，開車回新生路，快到磨坊卡拉OK尚有
    一段距離時，前面被機車擋住過不去，伊亦不想讓對方跑掉
    ，便逆向行駛進入對向車道。快到磨坊卡拉OK前面時，看到
    陳冠宇還在被打，致誤認當時在慢車道上正欲騎機車離去之
    豊志龍、陳冠宇、潘金福及劉嘉盈等人為先前尋釁攻擊之人
    。伊為嚇阻並逼對方散開，以防免陳冠宇、豊志龍、潘金福
    及劉嘉盈等人繼續遭受攻擊，乃按喇叭且踩油門加速疾駛，
    伊以為對方會散開，可是沒有人散開因而撞到人，伊認為當
    時有正當防衛之必要，才會開車過去，想要嚇阻對方，並沒
    有殺人之犯意等語。
二、經查：
（一）酒後不能安全駕駛動力交通工具部分：
   1、被告劉家豪對於上開時間，與友人陳冠宇、豊志龍、潘金
      福，及其妹劉嘉盈等人，在磨坊小築卡拉OK店喝酒餐敘，
      結束後步出店外時，被少年蘇○琦、葉○良及羅○玟及劉
      國賢等人騎乘機車前往上開地點尋釁毆打，其於被打後欲
      報警處理，即駕駛車號2190-WV汽車，沿台東市○○路前
      往博愛路373號中興派出所報案，說其朋友在新生路三角
      公園那裡被打，請警方處理，而後駕車離去，沿同路返回
      現場；撞人後又開車到中興派出所報案，而後再開回現場
      一節，已於警詢、偵查、原審及本院供陳屬實。
   2、按刑法第185條之3所謂「不能安全駕駛」，係抽象危險犯
      ，並不以發生具體危險為必要；呼氣酒精濃度已達每公升
      0. 55毫克以上，肇事率為一般正常人之10倍，應認為已
      達不能安全駕車之標準，有法務部88年5月18日法(88) 檢
      字第001669號函在卷可參（原審卷二第86頁）。又就醫學
      文獻所知，酒精對人體造成之影響，於呼氣時酒精濃度達
      每公升0.25毫克即會輕度中毒，造成輕度協調功能降低；
      呼氣酒精濃度達每公升0.5毫克時，屬輕至中度中毒症狀
      ，出現反應較慢、感覺減低、影響駕駛之狀況；呼氣酒精
      濃度達每公升0.75毫克時，將造成思考、個性及行為改變
      ；呼氣酒精濃度達每公升1.0毫克時，將造成步態不穩、
      噁心嘔吐及精神混惑不清晰，亦有行政院國軍退除役官兵
      輔導委員會臺北榮民總醫院88年8月5日（88）北總內字第
      26868號函附卷可參（原審卷二第87頁）。
   3、查架設於臺東市○○路及博愛路口之攝影機，約於99年10
      月7日凌晨2時52分許，拍攝到被告駕車前往派出所之畫面
      ，有拍攝之畫面在卷可佐（警卷第27頁），堪認被告約於
      99 年10月7日凌晨2時50分許，駕駛車號2190 -WV小客車
      ，沿臺東市○○路前往中興派出所報案。而被告於99年10
      月7日凌晨3時40分許，經測得之呼氣酒精濃度值，為每公
      升0.50毫克，有臺東縣警察局道路交通事故當事人酒精測
      定紀錄表在卷可憑（警卷第7頁）。則被告於同日凌晨2時
      50分許駕駛上開小客車當時之呼氣酒精濃度值應為每公升
      0.566毫克（計算式詳見原審卷二第66-69頁所附之臺東縣
      警察局臺東分局99年12月2日信警偵字第0990007108號函
      所附之職務報告與說明資料），已逾每公升0.55毫克之絕
      對不能安全駕駛動力交通工具之標準。佐以證人陳冠宇於
      原審審理時所稱：被告有喝酒，他的狀況沒有很好，因為
      他講話的口氣有點含糊不清，所以我判斷他的狀況不好，
      因此在店內我有提議要幫他開車等語（原審卷二第18頁）
      ；及證人王天真於原審審理時所證：於警詢中說被告有酒
      醉，是因為被告看起來走路有點歪歪的，也就是走路不穩
      定、會左右搖擺，所以才會說他有一點酒醉等語（原審卷
      二第42頁反面）；暨行政院國軍退除役官兵輔導委員會臺
      東榮民總醫院（下稱臺東榮民總醫院）之鑑定意見亦認：
      被告於飲酒後注意力有顯著差異，容易出錯，被告己身或
      旁人雖不察其有步態不穩或說話含糊不清之表現，但從事
      複雜動作與駕駛能力變差，卻無庸置疑等情（原審卷二第
      9 、10頁）。堪認被告於上開時間駕駛上開小客車時，已
      達不能安全駕駛動力交通工具之程度。故被告所辯其呼氣
      酒精濃度值低於每公升0.55毫克，並無不能安全駕駛動力
      交通工具之情形云云，殊嫌無據，尚非可採。其不能安全
      駕駛動力交通工具之事證，已經明確，犯行堪以認定。
（二）殺人未遂部分：
   1、被告於第一次報案後駕車開回新生路，快到磨坊卡拉OK
      尚有一段距離時，前面被機車擋住過不去，其亦不想讓對
      方跑掉，便逆向行駛進入對向車道。快到磨坊卡拉OK前面
      時，因未戴眼鏡，視線模糊，以為當時所看到的是陳冠宇
      還在被打，致誤認當時在慢車道上正欲騎機車離去之陳冠
      宇、豊志龍、潘金福及劉嘉盈等人為先前尋釁攻擊之人。
      其為嚇阻並逼對方散開，以防免陳冠宇、豊志龍、潘金福
      及劉嘉盈等人繼續遭受攻擊，乃按喇叭且踩油門加速疾駛
      ，而撞及陳冠宇等四人，致陳冠宇則受有臉部多處裂傷、
      下頷骨骨折及右肩與臀部多處深部裂傷等傷害；豊志龍受
      有左膝膕動靜脈血管損傷、左膝蓋開放性傷口合併左脛骨
      近側骨折等傷害，並因左下肢截肢而受有毀敗左下肢機能
      之重傷害；潘金福則受有頭部外傷蜘蛛膜下腔出血、顏面
      骨骨折、左脛腓骨閉鎖性骨折及身體（除左胸及左上臂以
      外）多處裂傷等傷害；劉嘉盈則受有胸壁及腹壁挫傷等傷
      害。陳冠宇等四人經送醫急救後，倖免於難，未至死亡等
      情，亦為被告於本院審理時所不爭執。核與證人陳冠宇、
      豊志龍、潘金福、劉嘉盈及當天同在現場餐敘之證人王天
      真、陽慧琳、李沼駿、及王琮浩、田音惟等人分別於警詢
      、偵查及原審審理時證述之情節相符（警卷第9-16頁；偵
      卷第14-16、19-21、25-27、47、49頁；原審卷一第141、
      142-144、145、147-149、197、200、201頁；原審卷二第
      15、34- 40、43、44頁）。並經原審勘驗磨坊小築卡拉OK
      店旁之監視錄影畫面屬實（原審卷一第111、112頁）。另
      有刑案現場測繪圖、監視錄影畫面翻拍照片及刑案現場勘
      查採證照片（警卷第26-50頁），及財團法人佛教慈濟綜
      合醫院診斷證明書在卷可參（偵卷第17、18、34頁）。
   2、關於陳冠宇及潘金福所受之傷勢，公訴人雖依據馬偕紀念
      醫院臺東分院乙種診斷證明書（偵卷第24、28頁），認證
      人陳冠宇遭被告撞及後，受有背部、右肩及臀部多處深部
      裂傷、肌肉斷裂、低血容積休克、臉部多處裂傷及下頷骨
      骨折等傷害；證人潘金福遭被告撞及後，受有頭部外傷蜘
      蛛膜下腔出血、顏面骨骨折、左脛腓骨閉鎖性骨折及身體
      多處裂傷等傷害。惟依馬偕紀念醫院臺東分院99年12月3
      日馬院東醫乙字第0990010912號函所示，證人陳冠宇於98
      年10月7日入院急救時，其背面傷口依專業判斷應為利刃
      揮砍所致，且是由他人所造成；另依同院100年1月19日馬
      院東醫乙字第0990012083號函所示，證人潘金福左胸及左
      上臂傷口切口整齊，應遭利刃所為（原審卷二第71、89頁
      ）。故陳冠宇除臉部多處裂傷、下頷骨骨折及右肩與臀部
      多處深部裂傷；潘金福除頭部外傷蜘蛛膜下腔出血、顏面
      骨骨折、左脛腓骨閉鎖性骨折及身體（除左胸及左上臂以
      外）多處裂傷等傷害外，其餘傷害應非被告之行為所致。
   3、又汽車之結構完整、質地堅硬，駕駛汽車疾駛朝他人撞擊
      ，可能對於人之身體機能，造成相當之破壞而致生死亡結
      果，此為一般人日常生活之經驗定則；被告於本院亦供陳
      其知悉開車撞人可能造成他人死亡。查被告於第一次報案
      後駕車開回新生路，快到磨坊卡拉OK尚有一段距離時，因
      不想讓對方跑掉，便先逆向行駛進入對向車道；快到磨坊
      卡拉OK前面時，雖因未戴眼鏡，視線模糊，以為當時所看
      到的是陳冠宇還在被打，致誤認當時在慢車道上正欲騎機
      車離去之陳冠宇、豊志龍、潘金福及劉嘉盈等人為先前尋
      釁攻擊之人，惟其為嚇阻並逼對方散開，在不確知對方是
      否能即時散開之情形下，竟然按喇叭且踩油門加速疾駛，
      因而撞及陳冠宇等四人，致其四人倒地受傷；佐以被告駕
      駛之汽車駕駛座前方擋風玻璃有大範圍破裂並沾有血跡、
      左前方車頭及保險桿嚴重破損、駕駛座旁後照鏡折斷及左
      方引擎蓋上有大量血跡噴痕等情（見警卷第37-39、47、5
      0頁所附之現場勘查照片），足認被告於踩下油門疾駛衝
      撞他人之時，應可預見其行為將可能造他人因遭撞擊而死
      亡之結果。是其於行為時具有殺人之未必故意等情，應堪
      認定。
   4、按所謂誤想正當防衛，係指行為人（即防衛人）之行為在
      客觀上並不符合正當防衛之要件，惟其主觀上誤以為其行
      為係屬正當防衛而言。亦即：(1)客觀上並無現在不法侵
      害情狀之存在，惟行為人於行為時，主觀上誤以為有該侵
      害情狀之存在，並誤以為所採取者係必要之防衛行為。或
      (2)客觀上雖有現在不法侵害情狀之存在，而行為人於行
      為時亦認知該侵害情狀之存在，惟誤以為其所採取者係必
      要之防衛行為。此時，因行為人主觀上所認知者，係合於
      正當防衛要件之事實，故其行為不具有犯罪之故意（參最
      高法院29年上字第509號判例意旨）。查被告之雙眼患有
      近視及散光，平日配戴眼鏡（右眼近視125度、散光150度
      ，左眼近視175度、散光150度，見原審卷一第181、182頁
      誠銘眼鏡行(99)誠字第007號函及被告配戴眼睛之相關資
      料）。又被告所配戴之眼鏡於發生衝突被打之過程中掉落
      ，因此其於駕車前往中興派出所報案時，並未配戴眼鏡，
      嗣於第一次報案後駕車開回新生路，快到磨坊卡拉OK前面
      時，因未戴眼鏡，視線模糊，以為當時所看到的是陳冠宇
      還在被打，致誤認當時在慢車道上正欲騎機車離去之陳冠
      宇、豊志龍、潘金福及劉嘉盈等人為先前尋釁攻擊之人，
      實際上對方人馬已離去，並無繼續毆打陳冠宇之情形等情
      ，為被告所自承。足認當時之現場在客觀上並無現在不法
      侵害情狀之存在，雖被告主觀上誤以為有侵害情狀之存在
      ，惟嚇阻及逼迫散開之方法很多，諸如按喇叭或閃光緩慢
      開車通過等等，被告駕車突然踩油門加速疾駛衝撞自非屬
      必要之防衛行為，難認係屬誤想正當防衛。被告所辯伊認
      為當時有正當防衛之必要，才會開車過去想要嚇阻對方云
      云，亦不可採。此部分事證明確，犯行亦堪認定。
三、論罪科刑：
（一）核被告所為，關於酒後不能安全駕駛動力交通工具部分，
      係犯刑法第185條之3不能安全駕駛動力交通工具罪。關於
      殺人未遂部分，係犯刑法第271條第2項、第1項之殺人未
      遂罪；其以一駕車行為，同時撞及陳冠宇等四人，應依刑
      法第55條想像競合之規定，從一重殺人未遂罪之法定刑處
      斷。又被告已著手於殺人行為之實行而不遂，爰依刑法第
      25 條第2項之規定減輕其刑。再被告酒後駕車時之呼氣酒
      精濃度值為每公升0.566毫克，已如前述；依臺東榮民總
      醫院之鑑定意見，認定被告案發時之精神狀態雖不致使其
      喪失辨識其行為違法，或欠缺依其辨識而行為之能力，但
      當時之酩酊狀態（非精神疾病）確實可能造成辨識行為違
      法或依其辨識而行為之能力顯著降低，有該院99年5月11
      日東醫醫字第0990002077號函及所檢附之精神鑑定報告書
      在卷可參（原審卷二第6-10頁）。足見被告駕車撞人時，
      已因精神障礙致其辨識行為違法或依其辨識而行為之能力
      有顯著降低之情形，爰依刑法第19條第2項之規定減輕其
      刑；並遞減之。又被告所犯二罪，犯意各別，行為互殊，
      應予分論併罰。
（二）被告於第二次到中興派出所報案時，雖於值班台階梯下方
      ，朝上對著值班警員吳光華喊說：「我撞人了，快點！快
      點！」惟未報其姓名，亦未等吳光華受理即又駕車離去。
      又證人吳光華於原審及本院亦證稱：被告當時到派出所並
      沒有跟我講過他有開車撞到人的事情；他第二次報案的時
      候只講他朋友被人砍、被人打，完全沒有說「我撞人了快
      點！快點！」只是看到他很慌張、很緊急，希望我們趕快
      去處理等語（原審卷一第128、130頁）；則縱使被告有喊
      說：「我撞人了，快點！快點！」職司偵查犯罪之警員吳
      光華亦沒有收到其意思表示，無法憑以查明其犯罪之真相
      ，尚與自首之要件不合。另被告亦供陳伊並未自動向現場
      之警察表明伊撞到人，是警察問伊，伊才點頭承認，自難
      依自首之規定減刑。
（三）原審對被告論罪科刑，固非無見。惟被告酒後駕車第二次
      報案部分，亦屬不能安全駕駛動力交通工具而駕駛之行為
      ，屬接續之同一行為，原判決未併予審理，尚有未合。又
      被告所為並不合於正當防衛之要件，原判決類推適用刑法
      第23條但書之規定逕予減輕其刑，於法不合。被告上訴否
      認犯罪，雖無理由；惟檢察官上訴指摘原判決類推適用刑
      法第23條但書之規定減輕其刑，及諭知被告緩刑有所違背
      及不當，為有理由，應予撤銷改判。
（四）爰審酌被告雖無前科，然酒後駕車對於其他用路人生命、
      身體及財產之危險性甚高，已廣為政府宣導及各類新聞媒
      體業者所報導，被告竟枉顧公眾安全而於飲酒後貿然上路
      ，顯見其漠視法律規定且置他人生命、身體及財產之安全
      於不顧。又被告既然明瞭其酒後駕車之能力可能有所不足
      ，亦明知高速行駛中之汽車對於人之生命、身體所帶來之
      危險性，竟仍執意於未配戴眼鏡且未清楚辨別現場狀況之
      情形下，踩油門加速疾駛衝撞人群，此種率性而為之行為
      心態亦屬不當。惟念其酒後駕車係為前往報警；且遭其開
      車撞擊受傷之人，係其同行友人與其妹，犯後已與被害人
      陳冠宇、潘金福及豊志龍和解，取得彼等及其妹劉嘉盈之
      原諒，非全無可憫等一切情狀，分別量處如主文第2項所
      示之刑，並就酒後不能安全駕駛動力交通工具部分，諭知
      易科罰金之折算標準。
據上論斷，應依刑事訴訟法第369條第1項前段、第364條、第299
條第1項前段，刑法第185條之3、第271條第2項、第1項、第55條
、第25條第2項、第19條第2項、第41條第1項前段，刑法施行法
第1條之1第1項，判決如主文。
本案經檢察官李啟明到庭執行職務。
中    華    民    國    100    年    8    月    30    日
                  刑事庭審判長法  官  謝志揚
                              法  官  張健河
                              法  官  林慶煙
以上正本證明與原本無異。
公共危險部分不得上訴。
殺人未遂部分，如不服本判決，應於收受送達後10日內向本院提
出上訴書狀，其未敘述理由者，並得於提起上訴狀後10日內向本
院補提理由書（均須按他造當事人之人數附繕本）「切勿逕送上
級法院」。
告訴人或被害人如對於本判決不服者，應具備理由請求檢察官上
訴，其上訴期間之計算係以檢察官收受判決正本之日期為準。
中    華    民    國   100    年    8     月    30    日
                              書記官  林明智
附錄本案論科刑法條全文：
中華民國刑法第185條之3
服用毒品、麻醉藥品、酒類或其他相類之物，不能安全駕駛動力
交通工具而駕駛者，處 1 年以下有期徒刑、拘役或科或併科 15
萬元以下罰金。
中華民國刑法第271條
殺人者，處死刑、無期徒刑或 10 年以上有期徒刑。
前項之未遂犯罰之。
預備犯第 1 項之罪者，處 2 年以下有期徒刑。